【裁判字號】    94,保險上易,9
【裁判日期】    950104
【裁判案由】    給付保險金
【裁判全文】
臺灣高等法院高雄分院民事判決       94年度保險上易字第9號
上  訴  人  己○○
            戊○○
共      同
訴訟代理人  黃振銘律師
被上訴人    友聯產物保險股份有限公司
                        樓
法定代理人  丁○○
訴訟代理人  乙○○
            甲○○
            丙○○
上列當事人間請求給付保險金事件，上訴人對於民國94年4月25
日臺灣高雄地方法院94年度保險字第11號第一審判決提起上訴，
本院於民國94年12月21日言詞辯論終結，判決如下：
    主  文
上訴駁回。
第二審訴訟費用由上訴人負擔。
    事實及理由
一、上訴人起訴主張：上訴人係訴外人黃朝男之子，黃朝男所有
    之DT-4972 號自用小客車，前向被上訴人投保強制汽車責任
    保險，保險期間自民國93年8 月12日起至94年8 月12日止。
    詎黃朝男於93年10月11日凌晨3 時許，駕駛上開被保險之自
    用小客車，在高雄縣鳥松鄉○○路59號對面，與不詳車號之
    自用小客車發生交通事故，黃朝男受傷送醫不治死亡，上訴
    人以黃朝男繼承人之身分，檢具相關文件，向被上訴人請求
    給付保險金額新臺幣（下同）140 萬元，竟不獲置理，上訴
    人再委請律師發函催告被上訴人於文到7 日內給付，該律師
    函於94年3 月3 日送達被上訴人，亦未獲支付。爰依94 年2
    月5 日修正公布前之強制汽車責任保險法第23條及第34 條
    第1 項第1 款規定，請求被上訴人給付保險金，聲明：(一)被
    上訴人應給付上訴人140 萬元，及自94年3 月11日起至清償
    日止，按年息5%計算之利息。(二)願供擔保請准宣告假執行。
二、被上訴人則以：上訴人無法證明被保險人黃朝男係與他車發
    生交通事故，且依94年9月8日修正公布前之強制汽車責任保
    險法施行細則第3條第2項之規定，汽車交通事故僅涉及一輛
    汽車者，受害人不包括該汽車之駕駛人。受害人黃朝男雖為
    被保險汽車之駕駛人，惟本件係黃朝男於酒後駕車撞擊路樹
    而送醫不治死亡，故本件汽車交通事故僅涉及一輛汽車，自
    不得向被上訴人請求保險金等語，資為抗辯，並聲明：(一)駁
    回上訴人之訴。(二)如受不利判決，願供擔保請准免為假執行
    之宣告。
三、原審為上訴人敗訴之判決，上訴人不服，提起上訴，並於本
    院減縮其法定遲延利息之請求為自94年4月11日起算，聲明
    求為判決：(一)原判決廢棄。(二)被上訴人應給付上訴人140萬
    元及自94年4月11日起至清償日止，按年息5%計算之利息。
    。被上訴人則聲明駁回上訴。
四、兩造對下列事項不予爭執，並有戶籍謄本、DT-4972號自用
    小客車行車執照、強制汽車責任保險證、高雄縣政府警察局
    仁武分局道路交通事故證明書（下稱道路交通事故證明書）
    、臺灣高雄地方法院檢察署相驗屍體證明書、強制汽車責任
    保險理賠文件簽收單、鳳山郵局十三支局第18號存證信函及
    回執影本各一份附卷足憑（原審卷第7-14頁），堪信為真實
    ：
  (一)訴外人黃朝男所有之DT-4972號自用小客車，前向被上訴人
    投保強制汽車責任保險，保險期間自93年8月12日起至94 年
    8月12日止。
  (二)黃朝男於93年10月11日凌晨3時許，駕駛上開被保險汽車，
    在高雄縣鳥松鄉○○路59號對面發生事故，黃朝男受傷送醫
    不治死亡。
  (三)上訴人為黃朝男之繼承人，於93年12月2 日向被上訴人請求
    強制汽車責任保險之死亡給付，經被上訴人拒絕，上訴人再
    委請律師發函催告被上訴人於文到7 日內給付，該律師函於
    94年3 月3 日送達被上訴人，亦未獲支付。
五、兩造之爭點：
  (一)本件受害人黃朝男之交通意外死亡事故，究係因與不詳車號
    之自用小客車發生交通事故？抑或僅涉及一輛汽車之交通事
    故而造成？
  (二)被上訴人是否應依94年2月5日修正公布前之強制汽車責任保
    險法第23條及第34條第1項第1款規定給付保險金？
六、本件受害人黃朝男之交通意外死亡事故，究係因與不詳車號
    之自用小客車發生交通事故？抑或僅涉及一輛汽車之交通事
    故而造成？
  (一)上訴人雖主張本件受害人黃朝男之死亡事故，係因與不詳車
    號之自用小客車發生交通事故，為多車肇事之事故云云，並
    舉道路交通事故證明書一紙為證。惟查，上開道路交通事故
    證明書上之「肇事情形」欄中雖記載：「於上開時、地，目
    擊證人庚○○稱黃朝男駕駛DT-4972 號小客車與車牌不詳自
    小客發生交通事故，黃朝男受傷，送長庚醫院急救不治死亡
    」等語（原審卷第9 頁）。惟證人庚○○於本件交通事故發
    生後，在高雄縣政府警察局仁武分局（下稱仁武分局）接受
    調查時係證稱：「‧‧‧我有聽到應是輪胎聲，約數秒後，
    我有聽到碰一聲，我隨即追趕上去，我看到一部豐田牌汽車
    （按即本件被保險車輛）卡在路樹，我便直覺反應追剛才該
    部轎車‧‧‧」、「我沒有親眼看到對方（指黃朝男）如何
    發生車禍」等語，業經本院依職權向仁武分局調閱本件交通
    事故之調查筆錄附卷可資參憑（本院卷第43-44 頁），足徵
    證人庚○○並未親眼目擊本件交通事故如何發生，則其於仁
    武分局調查時證稱：「‧‧‧所以我認為該豐田汽車是遭肇
    事逃逸」等語（本院卷第44頁），顯係證人庚○○想像推測
    之語，不足採信。從而，上開道路交通事故證明書「肇事情
    形」欄中記載之：「‧‧‧『目擊』證人庚○○稱黃朝男駕
    駛DT-4972 號小客車與車牌不詳自小客發生交通事故，‧‧
    ‧」云云，應係誤載，不足為本件事故係黃朝男駕車與車牌
    不詳自小客發生交通事故之佐證。又證人庚○○於本院審理
    時雖改口證稱：「‧‧‧我看到後車去撞擊前車，後車就跑
    掉了，前車就被撞擊後，等在路邊，前車有無撞到樹我不清
    楚。」、「我確實有看到追撞。」、「我有看到兩部車有追
    撞，追撞沒有聲音。」云云（本院卷第55頁），無非係附和
    上訴人之主張；且證人庚○○於本院所證內容非但與其於仁
    武分局接受調查時陳述之內容不符，且證人庚○○證稱兩部
    車追撞沒有聲音云云，於本件事故發生當時係屬凌晨時分，
    亦顯與常情相悖，益證其於本院之證詞，不足採信。
  (二)又本件受害人黃朝男駕駛之DT-4972號小客車，於發生事故
    後，據當時處理之員警丁保平於道路交通事故調查報告表(一)
    之「事故類型及型態」係記載：「撞路樹、電桿」；復
    於道路交通事故調查報告表(二)之「飲酒情形」記載：「6.
    經呼氣檢測超過0.55mg/L或血液檢測超過0.11%」、並於「
    車輛撞擊部位」記載「01.前車頭」等情（本院卷第40-41
    頁），此與仁武分局交通組交通事故處理小組於事故發生後
    ，對黃朝男所為之酒精測試結果相符，有本院向仁武分局函
    調之該酒精測試報告在卷可稽（本院卷第49頁）；並與卷附
    之道路交通事故現場蒐證照片共八幀（本院卷第50-51 頁）
    所顯示本件事故發生後，該DT-4972 號小客車係前車頭受損
    ，而該汽車之其他部位則無受損之情形一致。足證被上訴人
    辯稱：本件事故係黃朝男酒後駕駛該DT-4972 號小客車自行
    撞擊路樹而肇事，僅涉及一輛汽車之交通事故，並非黃朝男
    與不詳車號之自用小客車發生交通事故等情，應可採信。且
    該DT-4972 號小客車既僅有前車頭受損，而車後保險桿或其
    他車體並無受損，如上所述，益證證人庚○○於本院所稱：
    伊有看到後車去撞擊前車（即DT-4972 號小客車），後車就
    跑掉了，前車被撞擊後，就等在路邊云云，委無足採。故上
    訴人主張本件事故為黃朝男與不詳車號之自用小客車發生交
    通事故，屬多車事故云云，不足採信。
七、被上訴人是否應依94年2月5日修正公布前之強制汽車責任保
    險法第23條及第34條第1項第1款規定給付保險金？
  (一)按「保險人於被保險汽車發生汽車交通事故時，依本法規定
    對受益人給付保險金。」、「汽車交通事故係由數汽車所共
    生或涉及數汽車者，依下列規定處理：一、肇事汽車全部或
    部分為被保險汽車者，受害人或受益人得在本法規定之保險
    金額範圍內，請求各被保險汽車之保險人連帶給付保險金。
    」94年2月5日修正公布前之強制汽車責任保險法第23條第1
    項及第34條第1項第1款固定有明文。惟「本法規定之汽車於
    道路、停車場或其他供汽車通行之地方發生交通事故，致人
    體傷、殘廢或死亡時，受害人於本法保障範圍內得請求保險
    給付。汽車交通事故僅涉及一輛汽車者，受害人不包括該汽
    車之駕駛人。」94年9月8日修正公布前之強制汽車責任保險
    法施行細則第3條亦規定甚明；且本件強制汽車責任保險條
    款第2條第3項亦約定：「本保險契約所稱『受害人』，指因
    汽車交通事故而遭受體傷、殘癈或死亡之人。但汽車交通事
    故僅涉及一輛汽車者，受害人不包括該汽車之駕駛人。」此
    有被上訴人提出之強制汽車責任保險條款一份附於本院卷可
    參。故強制汽車責任保險之保險人，於被保險汽車發生死亡
    之汽車交通事故時，依該法之規定對受益人給付保險金之前
    提，須係二輛汽車以上肇事之交通事故；如汽車交通事故僅
    涉及一輛汽車者，受害人自不包括該汽車之駕駛人。
  (二)又按強制汽車責任保險法係採責任保險法制，其立法目的，
    一方面在使汽車交通事故之受害人得直接請求保險賠償給付
    ，迅速獲得保障，另方面使加害人依法應負賠償責任，於受
    賠償之請求時，得因有保險契約之保障，而在限度之金額內
    免其責任，責任保險人之義務在於代替被保險人向第三人賠
    償。職是，強制汽車責任保險法之保險人，於被保險人駕駛
    被保險汽車發生交通事故，致第三人傷殘死亡，始負保險賠
    償給付義務。倘若被保險人駕駛被保險汽車發生事故致己傷
    殘或死亡，依（94年9 月8 日修正公布前之）強制汽車責任
    保險法施行細則第3 條第2 項規定：「汽車交通事故僅涉及
    一輛汽車者，受害人不包括該汽車之駕駛人。」顯將己車之
    駕駛人排除在外，亦即駕駛人之傷殘或死亡乃傷害保險之保
    障範圍，不能與屬責任保險之現行強制汽車責任保險相混淆
    （最高法院92年度台上字第699 判決意旨參照）。
  (三)經查，本院既已認定本件交通事故為受害人黃朝男酒後自行
    駕車撞擊路樹而不治死亡，而非與不詳車號之自用小客車發
    生肇事事故，如上所述，則本件交通事故自屬上開94年9月8
    日修正公布前之強制汽車責任保險法施行細則第3條第2項；
    及本件強制汽車責任保險條款第2條第3項規定之「汽車交通
    事故僅涉及一輛汽車者」之情形，則受害人自不包括該汽車
    之駕駛人即黃朝男。從而，上訴人以渠等係受害人黃朝男之
    保險受益人身分，請求被上訴人應依94年2 月5 日修正公布
    前之強制汽車責任保險法第34條第1 項第1 款規定給付保險
    金，自屬無據。
八、綜上所述，本件汽車交通事故因僅涉及一輛汽車，則上訴人
    主張本件受害人黃朝男之死亡事故，係因與不詳車號之自用
    小客車發生交通事故所致，係屬多車之交通事故，故被上訴
    人應依強制汽車責任保險之規定給付保險金，為不足採。從
    而，上訴人本於94年2月5日修正公布前之強制汽車責任保險
    法第23條及第34條第1 項第1 款規定，請求被上訴人給付保
    險金140 萬元及自94年4 月11日起至清償日止，按年息5%計
    算之利息，為無理由，不應准許。其假執行之聲請亦失所附
    麗，應併予駁回。原審為上訴人敗訴之判決，及駁回其假執
    行之聲請，並無不合。上訴意旨指摘原判決不當，求予廢棄
    改判，為無理由，應予駁回。
據上論結，本件上訴為無理由，依民事訴訟法第449條第1項、第
78條、第85條第1項前段，判決如主文。
中    華    民    國    95    年     1    月     4    日
                              民事第三庭
                                  審判長法官     張國彬
                                  法      官     吳登輝
                                  法      官     楊富強
以上正本證明與原本無異。
本件不得上訴。
中    華    民    國    95    年     1    月     4    日
                                  書  記  官     劉博文


司法院資訊處製作；財團法人民間司法改革基金會備份。
